【裁判字號】    99,家上易,1
【裁判日期】    990427
【裁判案由】    回復繼承權
【裁判全文】
臺灣高等法院臺南分院民事判決  99年度家上易字第1號
上 訴 人  甲○○
被上訴人  乙○○
上列當事人間請求回復繼承權事件，上訴人對於中華民國98年11
月11日臺灣臺南地方法院第一審判決（98年度家訴字第68號），
提起上訴，本院於99年4月13日言詞辯論終結，判決如下：
    主  文
上訴駁回。
第二審訴訟費用由上訴人負擔。
    事實及理由
甲、程序方面：
    本件被上訴人經合法通知均無正當理由不到場，核無民事訴
    訟法第386 條各款所列情形，爰准依上訴人之聲請，由其一
    造辯論而為判決，併予敘明。
乙、實體方面：
壹、本件上訴人於原審起訴主張：被繼承人石川銘固係被上訴人
    之子，唯被上訴人與石川銘之父石化林早於民國（下同）77
    年11月25日離婚，並約定石川銘由石化監護；嗣石化林不幸
    於90年3月8日過世，被繼承人石川銘之監護即輾轉由上訴人
    任之，以迄其於97年12月11日過世止。緣被上訴人於臺灣臺
    南地方法院（下稱原法院）聲請改定監護人事件（90年度家
    聲字第79號）審理時即自承：其自77年與石化林離婚後即離
    家，未與石川銘共同居住，10餘年來均未負擔過照顧石川銘
    之責，亦未與石川銘有任何聯絡等語，而上述事實延至石川
    銘過世時，前後長達20年，均仍依舊。被繼承人石川銘出生
    未久即智障，其心神狀態已無辨別事理及處理事務之能力，
    而其因精神分裂症於87年2月4日至97年12月11日，在龍華精
    神康復之家接受復健治療期間之住院費用，除臺南市政府補
    助部分，不足部分均由其胞姊即上訴人負擔；至被上訴人自
    77年間與石化林離婚前後即離家未再踏入家門，置上訴人與
    被繼承人石川銘之生死於不顧，惟其嗣後知悉石川銘已過世
    乙情，竟將石川銘繼承自其父親石化林之坐落臺南市○區○
    ○段1019-27地號、面積783 平方公尺、持分為80分之1之土
    地，暨同市區段780建號、門牌號碼為台南市○○○路○段21
    7巷30號4樓、面積54‧25平方公尺、持分為2分之1之建物（
    下稱系爭房地），於98年7月3日以繼承為原因，至地政機關
    辦理繼承登記完畢。被上訴人之上揭「不慈」行為與「不孝
    」實已無殊，其行徑對予被繼承人自應認屬重大虐待之行為
    ，已喪失其繼承權。爰本於喪失繼承權所衍生之繼承回復請
    求權及確認繼承權等法律關係，求為判命：(一)被上訴人應將
    石川銘所遺之系爭房地於98年07月20日所辦理之繼承登記予
    以塗銷。(二)確認上訴人對石川銘之遺產有繼承權存在，其應
    繼分為全部之判決等語（原審為上訴人敗訴之判決，嗣上訴
    人聲明不服而提起上訴，並求為：原判決廢棄，並判決如上
    述於原審起訴時之訴之聲明所示）。
貳、被上訴人未於言詞辯論期日到場，亦未提出任何書狀作何聲
    明及陳述。
參、上訴人不爭執之事實：
一、上訴人與被繼承人石川銘均為被上訴人之子女，惟被上訴人
    與渠等之父親石化林已於77年11月25日離婚，且當時並約定
    有關對上訴人與被繼承人石川銘權利義務之行使及負擔（即
    監護權），均由父親石化林為之（見原審卷(二) 第13-16頁）
    。
二、被繼承人石川銘之父親石化林於90年02月21日去世後，被繼
    承人石川銘於90年5月7日經原法院以90年度禁字第45號裁定
    宣告禁治產，由其外祖母熊許月桂為其法定監護人；後因監
    護人熊許月桂年歲已高，而由上訴人聲請改定監護人，並經
    原法院以90年度監字第03號裁定由上訴人為被繼承人石川銘
    之監護人（見本院卷第49-52頁）。
三、被繼承人石川銘於97年12月11日過世後，被上訴人於98年07
    月03日以繼承為原因，就石川銘亦因繼承而取得之系爭房地
    ，向轄屬臺南市東南地政事務所辦理繼承登記，並於98年07
    月3日登記完畢（見原審卷(一)第11-14頁）。
肆、本件爭執之事項：
    被上訴人有無民法第1145條第1項第5款：對於被繼承人有重
    大之虐待或侮辱情事，經被繼承人表示其不得繼承之情事，
    而喪失其對系爭房地之繼承權？
伍、本院之判斷：
一、按對於被繼承人有重大之虐待或侮辱情事，經被繼承人表示
    其不得繼承者，喪失其繼承權，民法第1145條第1項第5款固
    定有明文，且此所指之該表示，不必以遺囑為之，亦即此之
    表示，除以遺囑為之者外，為不要式行為，無須對於特定人
    為表示（最高法院22年上字第1250號判例參照）。惟依上開
    條文規定，仍須以被繼承人有為意思之表示為要件；且對於
    被繼承人有重大之虐待或侮辱情事，非當然失權，亦即需經
    被繼承人之表示後始生失權；且因繼承權屬一身專屬權之故
    ，其法定代理人不得代理之。
二、查本件上訴人主張其與被繼承人石川銘均為被上訴人之子女
    ，惟被上訴人與渠等之父石化林已於77年11月25日離婚，當
    時並約定有關對上訴人與被繼承人石川銘權利義務之行使及
    負擔（即監護權），均由父親石化林為之；嗣被繼承人石川
    銘之父石化林於90年02月21日過世後，石川銘於於90年5月7
    日經原法院以90年度禁字第45號裁定宣告為禁治產人，並由
    其外祖母熊許月桂為其法定監護人；後因監護人熊許月桂年
    歲已高，遂由上訴人向原法院聲請改定監護人，並經原法院
    於90年5月31日以90年度監字第3號裁定由上訴人為被繼承人
    石川銘之監護人等情，已據上訴人於原審及本院審理時陳述
    在卷，並有其所提之戶籍謄本及原法院90年度禁字第45號、
    90年度監字第3號裁定在卷可稽（見原審卷(二)第13-16頁，本
    院卷第49-52 頁），且經本院調閱上揭禁治產宣告及改定監
    護人之民事卷宗查核無訛（見本院卷第35、45頁），自屬真
    實。
三、又上訴人主張被上訴人自77年11月25日與石化林離婚後即離
    家，未與被繼承人石川銘共同居住，且10餘年來均未負擔過
    照顧石川銘之責，亦未與石川銘有任何聯絡，顯置上訴人與
    被繼承人石川銘之生死於不顧等語，固亦據上訴人於原審及
    本院審理時陳述在卷，核與證人即上訴人外祖母熊許月桂於
    原審及本院審理時之證稱：「被繼承人石川銘從4、5歲到唸
    殘障學校都是我在照顧，他從小就不會講話，石川銘近10歲
    左右他父親就送他去康復之家，直到過世都在康復之家，石
    川銘從小到死亡為止都不認識家人，也不會說話。石川銘的
    生活費用都是他父親支付，他父親過世後可以半年向團管區
    領1次費用，半年約領新臺幣6萬多元，原告（即上訴人）申
    請後就會寄到康復之家。」「石川銘4、5歲時，我女兒就離
    家出走。」（見原審卷(二)第19頁反面，本院卷第32頁反面）
    等語相符；再徵諸前揭原法院聲請宣告禁治產及改定監護人
    之民事裁定於理由均已認定：「母親石施瑞琴（本名）現則
    行蹤不明」「禁治產人之母親7、8年離家後即行蹤不明，」
    以觀，上訴人之上揭主張，亦堪信為真實。
四、惟按：
  (一)本件被繼承人石川銘既自幼年時起至過世為止之期間，均無
    法言語，且不認得家人，並自10歲左右即住居在康復之家；
    另其於原法院聲請禁治產宣告民事事件審理時，經原法院囑
    由署立臺南醫院醫師黃隆山鑑定其精神狀況，已鑑定認：「
    一般醫學檢查，個案意識清晰，對問話無法回答（啞），必
    須他人的協助之下，才能完成進食，四肢健全，能夠自我行
    動，大小便仍須他人協助；精神檢查方面：個案的注意力尚
    可，判斷能力、對人、時、地的定向感、記憶能力及計算能
    力，則均有缺失。綜合以上，這是一個智能不足合併啞的個
    案，個案並領有多殘疾重度殘障手冊，個案的精神狀態，應
    至少達精神耗弱且無法自理事務」等語，有原法院90年05月
    04日之鑑定筆錄在卷可參（見原法院90年度禁字第45號卷第
    20頁反面），並經本院調閱上揭禁治產宣告民事卷宗查核無
    訛；據此，顯然被繼承人石川銘係無行為能力之人，且無法
    為意思表示，應堪認定。則揆諸前揭說明，自尚難認被繼承
    人石川銘於生前確有為被上訴人將來不得繼承其財產之意思
    表示。
  (二)上訴人主張被上訴人喪失繼承權之原因，乃指被上訴人自從
    與石化林離婚後即離家，未與被繼承人石川銘共同居住，且
    10餘年來均未負擔過照顧石川銘之責，亦未與石川銘有任何
    聯絡等情，已如前述。惟按民法第1145條第1項第5款所謂之
    虐待，謂與之身體或精神上痛苦之行為；所謂之侮辱，謂毀
    損他方人格價值之行為而言。又民法第1145條第1項第5款固
    規定：對於被繼承人有「重大之虐待或侮辱」情事，經被繼
    承人表示其不得繼承者，繼承人即喪失其繼承權。但所謂：
    「對於被繼承人有重大之虐待或侮辱情事」，是否須有具體
    事實足證確有「重大之虐待」或「侮辱」情事，或袛須被繼
    承人主觀上認為繼承人有「重大之虐待」或「侮辱」情事，
    被繼承人即可表示繼承人不得為繼承，非無可議；且「不予
    扶養」或「拒絕扶養」，是否即可認係「重大之虐待」或「
    侮辱」，非無研求之餘地。況本件尚難認被繼承人石川銘於
    生前確有為被上訴人將來不得繼承其財產之意思表示，已如
    前述；且上訴人就被上訴人確有對被繼承人石川銘為重大之
    虐待或侮辱乙情，迄仍無法提出確切之證據足資證明，或供
    本院調查以實其說；至上訴人所提之最高法院判例意旨（74
    年台上字第1870號），究其內容乃指為人子女對終年臥病在
    床之父母，無不能探視之正當理由，卻始終不予探視者，有
    違我國重視之孝道及固有倫理，據而認有重大虐待之行為而
    言，要之尚與本件之情形有異；從而，上訴人之前揭主張仍
    不能採為有利於其之認定。
  (三)依上，本件既尚難認被繼承人石川銘於生前確有為被上訴人
    將來不得繼承其財產之意思表示，且被上訴人於離婚後縱或
    有不曾探視或扶養被繼承人石川銘之情事，亦難認其之行為
    已足致被繼承人石川銘感受精神上莫大之痛苦，則上訴人本
    於民法第1145條第1項第5款規定，主張被上訴人已喪失對被
    繼承人石川銘之繼承權，請求撤銷被上訴人對石川銘所遺系
    爭房地之繼承登記，並確認上訴人對被繼承人石川銘之遺產
    有繼承權存在，尚屬於法無據。
五、本件究諸被上訴人對被繼承人石川銘之行為，已嚴重違反我
    國固有家庭倫理，及身為人母者應有之教養義務，就理想面
    及道德觀而言，實應予譴責；惟法院基於實然面及應然面，
    仍應依據法律之規定及遵守一般證據法則，而為適法、公允
    之裁判，縱認有發生法規範縫隙之情形，恐生不公平之情況
    ，惟在無修法之情況下，仍不得不然。惟上訴人就被上訴人
    曾有拋棄繼承之意思表示乙情，若有確切證據足資證明時，
    仍可向法院另提起民事訴訟據以起訴主張，併予敘明。
陸、綜上所述，本件上訴人本於喪失繼承權所衍生之繼承回復請
    求權及確認繼承權等法律關係，請求判決：(一)被上訴人應將
    石川銘所遺之系爭房地於98年07月20日所辦理之繼承登記予
    以塗銷。(二)確認上訴人對石川銘之遺產有繼承權存在，其應
    繼分為全部，尚無理由，不應准許。原審為上訴人敗訴之判
    決，經核於法並無不合。上訴人上訴意旨指摘原判決部分為
    不當，求予廢棄改判准如上訴聲明所示，為無理由，應予駁
    回。
柒、本件事證已臻明確，兩造其餘主張及攻擊或防禦方法並提出
    之證據資料，經斟酌後認均不影響本院所為前開論斷，自無
    逐一審論之必要，附此敘明。
捌、據上論結，本件上訴為無理由，依民事訴訟法第449條第1項
    、第78條、第463條及第385條第1項前段，判決如主文。
中    華    民    國    99    年    4     月    27    日
                  民事第三庭    審判長法  官  黃崑宗
                                      法  官  王浦傑
                                      法  官  張世展
上為正本係照原本作成。
不得上訴。
中    華    民    國    99    年    4     月    27    日
                                      書記官  吳秋賢

司法院資訊處製作；財團法人民間司法改革基金會備份。
